臺灣高等法院臺中分院刑事判決　　 100年度上更(二)字第82號
上　訴　人
即　被　告　林昱勛
選任辯護人　許智捷律師
上列上訴人因毒品危害防制條例案件，不服臺灣臺中地方法院98
年度訴字第163號中華民國98年4月7日第一審判決（起訴案號：
臺灣臺中地方法院檢察署97年度偵字第20323、20655號），提起
上訴，本院判決後，經最高法院第二次發回更審，本院判決如下
：
    主  文
原判決關於販賣第一級毒品有罪部分撤銷。
林昱勛販賣第一級毒品，累犯，處有期徒刑拾伍年陸月。未扣案
因販賣海洛因所得之財物新臺幣壹仟伍佰元沒收，如全部或一部
不能沒收時，以其財產抵償之。
    犯罪事實
一、林昱勛（綽號白面）於民國97年間，曾犯施用第二級毒品罪
    ，經臺灣臺中地方法院97年度中簡字第483號案判處有期徒
    刑5月確定，並於97年5月23日易科罰金執行完畢。猶不知悔
    改，復明知海洛因係毒品危害防制條例第2條第2項第1款所
    列管之第一級毒品，不得非法持有、販賣，竟意圖販賣海洛
    因以營利，以其不知情之母劉鋒名義申請取得之0000000000
    號行動電話作為販賣海洛因之聯絡電話。而黃元煌、林敏君
    與王俊明欲每人出資新臺幣（下同）500元計合資1500元一
    起購買第一級毒品海洛因施用（因王俊明沒有錢故其出資由
    林敏君借之），並由黃元煌於97年7月17日上午7時15分許，
    以其所有之0000000000號行動電話與林昱勛所持用之000000
    0000號行動電話聯絡，表明欲購買1500元的海洛因，雙方約
    在臺中縣太平市○○路之豐年社區交易。同日上午8時15分
    許，林昱勛抵達上開約定地點後，將海洛因一包販賣予黃元
    煌，並得款1500元。黃元煌購得海洛因後，王俊明表示其沒
    有錢，不想施用海洛因，而退出合資，其退出部分因係林敏
    君先出錢故由林敏君承受，黃元煌旋即駕駛車牌號碼Y5-346
    6號自用小客貨車搭載林敏君、王俊明前往臺中縣太平市○
    ○路○段348號國軍臺中總醫院，讓王俊明至該醫院內喝美沙
    冬戒毒，黃元煌與林敏君則在該醫院急診室前停車場內，將
    所購得之海洛全部注射用罄，並於同日上午8時40分許，在
    上址為警搜索查獲，並扣得黃元煌所有之前揭0000000000號
    行動電話，及林敏君所有供剛剛施打海洛因用之注射針筒一
    支。嗣因黃元煌供出其施用海洛因之來源為綽號白面之人，
    經警查出該白面之人即為林昱勛後，於97年8月20日16時40
    分許，在臺中縣太平市○○里○○街63號，搜索查獲林昱勛
    。
二、案經臺中縣警察局太平分局報請及臺灣臺中地方法院檢察署
    檢察官自動簽分偵查起訴。
    理    由
壹、證據能力部分：
一、按檢察官職司追訴犯罪，就審判程序之訴訟構造言，檢察官
    係屬與被告對立之當事人一方，偵查中對被告以外之人所為
    之偵查筆錄，或被告以外之人向檢察官所提之書面陳述，性
    質上均屬傳聞證據。在理論上，如未予被告反對詰問、適當
    辯解之機會，一律准其為證據，似有違當事人進行主義之精
    神，對被告之防禦權亦有所妨礙；然而現階段刑事訴訟法規
    定檢察官代表國家偵查犯罪、實施公訴，必須對於被告之犯
    罪事實負舉證之責，依法其有訊問被告、證人及鑑定人之權
    ，證人、鑑定人且須具結，而實務運作時，偵查中檢察官向
    被告以外之人所取得之陳述，原則上均能遵守法律規定，不
    致違法取供，其可信性極高，為兼顧理論與實務，乃於修正
    刑事訴訟法時，增列第159條之1第2項，明定被告以外之人
    於偵查中向檢察官所為陳述，除顯有不可信之情況外，得為
    證據（最高法院95年度臺上字第1044號刑事判決參照）。又
    證人於檢察官偵查中所為之陳述，審酌該陳述作成之客觀條
    件及環境，認其心理狀態健全，並無受到脅迫、利誘或詐欺
    ，自非顯有不可信之情形，依刑事訴訟法第159條之1第2項
    之規定，得為證據（最高法院95年度臺上字第934號刑事判
    決參照）。經查，本案上訴人即被告林昱勛（以下簡稱為被
    告）及其辯護人於本院審理時，均未具體主張或釋明證人黃
    元煌、林敏君及王俊明於檢察官偵查時所為之證述，有何外
    在環境及情況足以影響上開證人證述之任意性及真實性，而
    有「顯有不可信之情況者」之情形。再者，刑事被告之詰問
    權，係指訴訟上被告有在審判庭盤詰證人之權利；偵查中檢
    察官訊問證人，旨在蒐集被告犯罪證據，以確認被告嫌疑之
    有無及內容，與審判中透過當事人之攻防，經由詰問程序調
    查證人以認定事實之性質及目的有別。偵查中辯護人僅有在
    場權及陳述意見權，此觀刑事訴訟法第245條第2項前段之規
    定甚明，檢察官訊問證人並無必須傳喚被告使其得以在場之
    規定，同法第248條第1項前段雖規定「如被告在場者，被告
    得親自詰問」，亦僅賦予該在場被告於檢察官訊問證人時得
    親自詰問證人之機會而已，被告如不在場，殊難期有親自詰
    問之可能。此項未經被告詰問之被告以外之人於偵查中向檢
    察官所為之陳述，依刑事訴訟法第159條第1項、第159條之1
    第2項之規定，除顯有不可信之例外情況外，原則上為「法
    律規定得為證據」之傳聞例外，依其文義解釋及立法理由之
    說明，並無限縮於檢察官在偵查中訊問證人之程序，應已給
    予被告或其辯護人對該證人行使反對詰問權者，始有證據能
    力之可言。為保障被告之反對詰問權，並與現行法對傳聞例
    外所建構之證據容許範圍求其平衡，證人在偵查中雖未經被
    告之詰問，倘被告於審判中已經對該證人當庭及先前之陳述
    進行詰問，即已賦予被告對該證人詰問之機會，則該證人於
    偵查中之陳述即屬完足調查之證據，而得作為判斷之依據。
    茲查本案證人黃元煌、林敏君及王俊明於原審法院審理時，
    業經該院傳喚到庭作證，並予被告及其辯護人詰問、對質之
    機會（其中證人王俊明復經本院上訴審依據被告之聲請，傳
    喚到院實施交互詰問），堪認已完足為合法調查之證據，故
    上開證人於偵訊時之證述，均堪認定具有證據能力。
二、次按現行刑事訴訟法關於「鑑定」之規定，除選任自然人充
    當鑑定人外，另設有囑託機關鑑定制度。依同法第198條、
    第208條之規定，不論鑑定人或鑑定機關、團體，固均應由
    法院、審判長、受命法官或檢察官視具體個案之需要而為選
    任、囑託，並依第206條之規定，提出言詞或書面報告，始
    符合同法第159條第1項所定得作為證據之「法律有規定」之
    情形，否則所為之鑑定，仍屬傳聞證據。然於司法警察機關
    調查中之案件，為因應實務上，或因量大、或有急迫現實需
    求，併例行性當然有鑑定之必要者，例如毒品之種類與成分
    、尿液之毒品反應，或者槍彈有無殺傷力等鑑定，基於檢察
    一體原則，得由該管檢察長對於轄區內之案件，以事前概括
    選任鑑定人或囑託鑑定機關、團體之方式，俾便轄區內之司
    法警察官、司法警察對於調查中之此類案件，得即時送請先
    前已選任之鑑定人或囑託之鑑定機關、團體實施鑑定，以求
    時效（法務部92年9月1日法檢字第0920035083號函參照，刊
    載於法務部公報第312期）。是此種由檢察機關概括選任鑑
    定人或概括囑託鑑定機關、團體，再轉知司法警察官、司法
    警察於調查犯罪時參考辦理之作為，法無明文禁止，係為因
    應現行刑事訴訟法增訂傳聞法則及其例外規定之實務運作而
    為，與檢察官選任或囑託為鑑定者，性質上並無差異，同具
    有證據能力（最高法院96年度臺上字第2860號裁判要旨參照
    ）。經查，下列經引用作為本案證據之尿液鑑定報告，係經
    送鑑之標準作業流程送請中山醫學大學附設醫院檢驗科藥物
    檢測中心進行鑑定，屬法律規定得為證據者，自有證據能力
    。
三、在通訊過程中，除有通訊參與者相互傳遞通訊之內容往來外
    ，同時涉及或伴隨產生非內容性之通訊資料。就以電話通訊
    為例，通訊內容係指通話者交談之話語（如聲音、影像、簡
    訊），另非內容性通訊資料則如通聯紀錄。依司法院釋字（
    下稱釋字）第603、631號解釋意旨，已具體指出憲法上隱私
    權包括資訊隱私及通訊隱私，釋字第631號解釋更明確闡示
    政府機關調閱通訊資料時，形式上必須要有法律依據，實質
    上也必須符合具體、明確、不得逾越必要之範圍。又釋字第
    631號係針對通訊保障及監察法第5條第2項之通訊監察書偵
    查中由檢察官依司法警察機關聲請或依職權核發之規定是否
    違憲所為之解釋。嗣於該解釋公布後，通訊保障及監察法即
    於96年7月11日修正，惟依該法第3條定義說明及第5條第1項
    所定之核發通訊監察書程序規定（如相當理由、令狀原則、
    重罪原則及最後手段性等），均係關於通訊內容；至於通信
    （聯）紀錄等非內容性通訊資料之監察，則不在上開修法範
    圍內。而目前有關政府機關調閱通信（聯）紀錄之規範為電
    信總局依電信法第7條第2項授權制定之電信事業處理有關機
    關查詢電信通信紀錄實施辦法，該辦法第3條規定：有關機
    關查詢通信紀錄應先考量其必要性、合理性及比例相當原則
    ，並應符合相關法律程序後，再備正式公文或附上電信通信
    紀錄查詢單，載明需查詢之電信號碼、通信紀錄種類、起迄
    時間、查詢依據或案號、資料用途、連絡人、連絡電話或傳
    真機號碼、及指定之列帳相關資料等，送該電話用戶所屬電
    信事業指定之受理單位辦理。是政府機關調閱特定對象通信
    （聯）紀錄時，亦應符合「必要性、合理性及比例相當性」
    等要件（最高法院100年度臺上字第1972號刑事判決參照）
    。本件因黃元煌與林敏君於97年7月17日施用海洛因為警查
    獲，黃元煌經警方詢問後供述：都是打0000000000號電話向
    綽號白面之人聯絡購買毒品等語，可知該綽號白面者涉有販
    賣海洛因罪嫌，警方為調查犯罪證據，乃依電信事業處理有
    關機關查詢電信通信紀錄實施辦法第3條規定，調閱黃元煌
    所用之0000000000號行動電話及該綽號白面者持以供本件犯
    行所用之0000000000號行動電話之通聯調閱查詢單（參警卷
    第35-37頁、第38頁。又前揭通聯調閱查詢單所查詢者包含
    行動電話申請人之個人資料及通聯紀錄等內容），核與上開
    辦法第3條所定之必要性、合理性及比例相當性等要件尚無
    不符，且原審及本院審判期日亦將該等通聯調閱查詢單提示
    被告及及其辯護人表示意見，踐行合法證據調查程序。綜上
    說明，卷附之通聯調閱查詢單亦具有證據能力。
貳、認定犯罪事實之證據及理由：
一、訊據被告林昱勛，固坦承案發當天上午黃元煌有撥打電話到
    伊持用之0000000000號行動電話，惟矢口否認有販賣海洛因
    予黃元煌，辯稱：當天是黃元煌打電話問伊有無辦法調到海
    洛因，伊回黃元煌說伊剛好要去買海洛因，可以與伊一起去
    買，兩人即約在豐年社區碰面，碰面時黃元煌說他車上有朋
    友，請伊自己去買，並給伊1500元，伊即騎車到後火車站向
    蔡建宗購買3000元的海洛因，伊回到豐年社區後，就到黃元
    煌車子的副駕駛座上，倒一半的海洛因在車內拿到的加油站
    發票上給黃元煌，當時黃元煌是開廂型車，伊不知道車後有
    無其他人云云。
二、經查，(一)證人黃元煌於97年7月17日於檢察官偵查中具結
    證稱：「我與林敏君、俊明三人共同合資，每人出500元，
    由我以0000000000號撥打綽號白面的0000000000號，在臺中
    縣太平市豐年社區前購買毒品1500元」、「（問：你與白面
    有無合資購買？）沒有，我和俊明、林敏君三人合資而已」
    （參第3314號他字卷第9頁筆錄），於97年9月16日在檢察
    官偵訊中具結證稱：「（問：97年7月17日你與林敏君、王
    俊明在太平市國軍臺中醫院為警查獲當時，你們在作何事？
    ）查獲當時只有林敏君在施用毒品，我是在之前就已經注射
    完畢」、「（問：你97年7月17日施用的海洛因如何得來？
    ）是向白面調的，我與林敏君、王俊明一人出資500元，白
    面將毒品交付給我，我同時將1500元交付給白面」（參第20
    323號偵字卷第16頁筆錄）。足徵證人黃元煌均證稱97年7月
    17日伊與林敏君、王俊明合資1500元向被告購買海洛因，一
    手交錢一手交貨，伊與林敏君均有施用買得之海洛因，且證
    稱伊並沒有與白面之人合資購買，伊不知道白面賣給伊的毒
    品如何得來。(二)證人黃元煌於98年3月24日在原審審理中雖
    具結證稱：「我與林敏君、王俊明常常合資購買毒品，我們
    三人再找被告合資，由被告出面去購買海洛因，我不知道被
    告出資多少，向何人購買，也沒見過或聽過蔡建宗這個人，
    被告是拿一包海洛因給我」等語（參原審卷第111-112頁筆
    錄），惟此非僅與其前揭所述有異，且證人黃元煌果有與
    被告合資，豈有不知被告出資多少之理，此從證人黃元煌自
    始即可供稱其與林敏君、王俊明各自之出資金額即可證明，
    被告前揭辯稱伊係海洛因買回來之後倒一半給證人黃元煌
    ，然毒品海洛因量微價昂，證人黃元煌既不知被告出資多少
    ，其如何能接受被告如此大約之分法，證人黃元煌證稱被
    告係交給其一包海洛因，與被告辯稱係倒一半在發票上給證
    人黃元煌不符。本院因認證人黃元煌於原審證稱係與被告合
    資購買，顯係避重就輕迴護被告之詞，不足採信。
三、次查，(一)證人林敏君於97年7月17日在檢察官偵訊中具結
    證稱：「我於97年7月17日上午8點在國軍803醫院內的停車
    場施用海洛因，扣案的針筒是我的，我與綽號俊明、黃元煌
    三人共同合資，每人出資500元，由黃元煌撥打電話向綽號
    白面男子在臺中縣太平市豐年社區前購買毒品1500元的海洛
    因一小包」（參第3314號他字卷第25-26頁筆錄），於97
    年9月16日在檢察官偵訊中具結證稱：「97年7月17日我有施
    用海洛因，我、黃元煌及王俊明，一人出資500元購買海洛
    因，是黃元煌向白面交易」（參第20323號偵字卷第17頁筆
    錄）。顯見證人林敏君均證稱97年7月17日有與黃元煌、王
    俊明合資1500元向被告購買海洛因施用，是由證人黃元煌與
    白面之人交易，且不曾提過有與白面之人合資購買海洛因。
    (二)證人林敏君98年3月3日在原審審理中雖具結證稱：「因為
    黃元煌說被告拿的海洛因純度不好，叫我講說是跟被告買的
    ，其實是合資拜託被告去買的」等語，惟此與其前揭所述不
    同，且參諸其歷次均證稱係由證人黃元煌出面與被告交易，
    故實際交易情形伊自無證人黃元煌清楚，而證人黃元煌於原
    審審理中為前揭不合常情之證述，為本院所不採，證人林敏
    君此迴護被告之詞，自亦無法據為被告有利之認定。
四、又查，證人王俊明於97年9月16日在檢察官偵訊中具結證
    稱：「97年7月17日我沒有施用海洛因，我們一人出資500元
    ，其中我的向林敏君借的，之後我又把我買的500元海洛因
    份量給林敏君」（參第20323號偵字卷第18頁筆錄），於
    98年3月3日在原審審理中具結證稱：「（問：97年7月17日
    早上你有無與黃元煌、林敏君在車上施用毒品？）沒有，我
    去醫院裡面喝美沙冬，我喝完出來就看到黃元煌與林敏君為
    警查獲」、「（問：合資購買海洛因，為何當日你沒有施用
    ？）因為我想說我要喝美沙冬，我就不用，本來海洛因分在
    三支針筒裡面，因為我不用，我就將我那支針筒給林敏君，
    等於也是還她500元」、「（問：案發當日黃元煌去何處拿
    海洛因你是否有看到？）當日黃元煌本來要載我與林敏君去
    喝美沙冬，在路上就想說不然去購買海洛因，所以就開車到
    豐年社區，我就先下車在一家超商買東西，他們兩人就開車
    去附近買海洛因，我叫他們買好再回來載我，過了約4、50
    分鐘後才回來，就拿了一包1500元的海洛因，我就一直在超
    商前面等」（參原審卷第79-80頁筆錄），於98年7月16日
    在本院上訴審審理中具結證稱：「97年7月17日本來是三個
    人要合資購買海洛因，但我沒有錢，林敏君出1000元、黃元
    煌出500元，總共買1500元，所以林敏君拿走兩份，黃元煌
    拿一份」（參本院上訴審卷第63-64頁筆錄）。足見證人王
    俊明均證稱97年7月17日其原欲與林敏君、黃元煌各出500元
    計1500元合資購買海洛因來共同施用，嗣因伊沒有錢，所以
    沒有出資也沒有施用海洛因，伊有聽到證人黃元煌與白面之
    人聯絡拿海洛因之事，但伊沒有親眼看到交易的情形，伊只
    看到證人黃元煌拿回一包1500元的海洛因，證人黃元煌分一
    份，證人林敏君分兩份，伊則去醫院喝美沙冬。(二)證人王俊
    明於前揭原審及本院上訴審審理中雖具結證另稱：「黃元煌
    打了好幾通電話給他朋友，有些說沒地方拿，最後有一個朋
    友說他剛好也要去拿，黃元煌就要他等一下要一起去拿」、
    「我是17日那天黃元煌他找我要一起跟人購買，我問要跟誰
    買，他也說不知道，要問看看，那時在車上他打了幾通電話
    都沒有結果，後來有一通電話打給白面，說要去向一個白面
    的人拿藥，白面不要，他自己也沒有，是黃元煌一直拜託他
    幫忙拿，之後白面之人才說那就一起去向他朋友拿」等語，
    惟其之前歷次所述，均未提到證人黃元煌是與白面之人一起
    去向他人購買海洛因，且證人黃元煌所有之0000000000號行
    動電話通聯顯示：97年7月17日係從上午7時15分13秒開始使
    用該電話，而自斯時起至上午10時24分58秒止，共有五通發
    話，五通受話，該五通發話的對象都是被告所持用之000000
    0000號行動電話（參警卷第36-37頁），亦即證人黃元煌於
    97年7月17日上午主動聯絡購買海洛因之對象只有被告一人
    ，並非如證人王俊明所言係先問了好幾個人沒有結果，最後
    打給被告才有結果，證人此部分證言已欠缺信用性，參以證
    人王俊明自稱並未目睹證人黃元煌與白面之人購買毒品之實
    際經過，本院因認其此部分之證述自亦無法據為被告有利之
    認定。
五、被告雖辯稱：黃元煌於偵查中亦證稱海洛因是向白面調的，
    地點在豐年社區（見偵查卷第16頁），於原審證稱：「被告
    說要我們三人與他合資一起去買海洛因」「（（提示7月17
    日通聯紀錄）早上7、8點有5通通聯紀錄，時間將近1小時，
    為何如此？）答：我在豐年社區那裡等，被告去向別人拿，
    約1個小時後才回來，所以才會有這麼多的通聯等語（見原
    審卷第113頁反面、114頁），依卷附通聯紀錄顯示黃元煌於
    系爭日上午7時15分3秒通聯20秒後，嗣於上午7時26分13秒
    通聯12秒，上午7時31分58秒通聯3秒、上午8時5分41秒通聯
    12 秒、上午8時15分58秒通聯2秒（見聲搜字3636號偵查卷
    第29-30頁），用證被告與黃元煌等三人初見面時，被告並
    未持有毒品，被告離開近半小時後，始攜回毒品，可見被告
    離開半小時期間正向他人購買毒品，被告既係應黃元煌之要
    求，幫忙黃元煌調貨（即第一級毒品海洛因），足見被告係
    與黃元煌合資購買，所為僅構成幫助施用第一級毒品海洛因
    之罪云云。惟查黃元煌於偵查中已明確供稱：「（問：你與
    白面【即被告】有無合資購買？）沒有，我和俊明、林敏君
    三人合資而已」（參第3314號他字卷第9頁筆錄），至審判
    時改稱與被告合資購買，前後證詞不一，而卷查黃元煌所有
    0000000000號行動電話與被告使用0000000000號行動電話（
    申請人為被告之母劉鋒）在上開五通通聯之基地台，黃元煌
    係位於太平新坪里樹孝路、太平新坪里樹孝路、太平市○○
    路、太平市○○路、太平市○○街（見偵查聲搜卷第29－30
    頁），顯見黃元煌在五通通話，其是移動的，而被告使用之
    行動電話上開五通通聯之基地台，均係位於太平市○○路，
    顯見被告並未移動。則黃元煌上開原審之證詞謂7月17日早
    上7、8點有5通通聯紀錄，時間將近1小時，是我在豐年社區
    那裡等，被告去向別人拿，約1個小時後才回來，所以才會
    有這麼多的通聯云云，顯與事實不符，核係黃元煌開車前往
    找被告，並交易完成，黃元煌偵查中之證詞與事實相符，更
    何況按一般買賣，買家如欲向賣家購貨，而賣家洽無貨可賣
    ，常以向他人調貨，再轉賣予買家，乃常有之事，且衡情，
    收取金錢而交付第一級毒品海洛因，如從中營利，即為販賣
    ，如無償轉讓，為轉讓禁藥，如合資購買，為幫助施用，均
    係犯罪，尤以可能觸犯販賣第一級毒品海洛因之重罪，被告
    與黃元煌間並非至親好友，豈有甘冒上開危險，而單純為黃
    元煌調貨，幫助黃元煌施用第一級毒品海洛因之理？被告雖
    先向黃元煌收取金錢，縱其收錢後又自行前往向上手購買第
    一級毒品海洛因，於取得第一級毒品海洛因後，再交付黃元
    煌，依常理，被告顯然有從中賺取價差或量差，始符合經驗
    法則，核無單純白白作工為黃元煌調貨，未賺取任何價差或
    利潤之理，黃元煌審理由改稱與被告合資購買，係屬串卸迴
    護之詞，不足採信。被告此亦辯詞亦係卸責之詞，不足採信
    。
六、綜上可知，證人黃元煌、林敏君、王俊明於偵訊中，對於97
    年7月17日渠三人各出資500元計1500元合資購買海洛因，並
    由證人黃元煌出面向被告購買乙節，所述互核完全相符，於
    買得海洛因後，因證人王俊明沒有錢，故未出資也未施用海
    洛因，自行到醫院喝美沙冬，而由證人黃元煌分得一份、證
    人林敏君分得兩份，在國軍臺中總醫院急診室前停車場內，
    將所購得之海洛因全部施打用罄乙情，亦據證人王俊明迭述
    在卷，並經證人林敏君於98年3月3日在原審審理中具結證稱
    ：「97年7月17日被警查獲時，我正施用完畢，黃元煌也已
    經施用完畢，俊明本來向我借500元合資購買，但是他說他
    喝美沙冬，所以他不施用了，就把500元的海洛因給我，他
    在803醫院裡面，我在車上，黃元煌也在車上，我以才沒有
    查獲王俊明」等語明確（參原審卷第77頁背面筆錄），參以
    證人黃元煌、林敏君當天因施用海洛因被查獲後，經警採尿
    送驗結果，均呈嗎啡陽性反應（參第20323號偵字卷第12-13
    頁之中山醫學大學附設醫院檢驗科藥物檢測中心所出具之尿
    液檢驗報告二紙），而經檢察官提起公訴，並經原審法院分
    別判處有期徒刑七月、一年二月確定（參本院更(一)審卷第55
    -57頁及更(二)審卷第32頁、第35頁之該二案刑事判決），本
    院因認證人黃元煌、林敏君、王俊明證稱渠三人合資1500元
    ，由證人黃元煌出面向被告購買一包海洛因，嗣因證人王俊
    明沒有錢，即未出資也未施用海洛因，僅到醫院喝美沙冬，
    而由黃元煌及林敏君共同將所買海洛因施打用罄等詞，均為
    真實，而可採信。
七、被告既一再否認有為前揭販賣海洛因之行為，亦無法查知其
    原先取得毒品之價額，是無從查知其具體販入、賣出之實際
    利得金額。然按販賣第一級毒品海洛因係違法行為，非可公
    然為之，而海洛因亦無公定價格，係可任意分裝增減分量，
    且每次買賣之價格、數量，亦隨時依雙方之關係深淺、資力
    、需求量、對行情之認知、來源是否充裕、查緝是否嚴緊、
    購買者被查獲時供述購買對象之可能風險之評估等因素，而
    異其標準，機動調整，非可一概論之。從而販賣之利得，除
    非經行為人詳細供出各次所販賣之毒品之進價及售價，且數
    量俱臻明確外，實難察得其交易實情，然販賣者從價差或量
    差中牟利，方式雖異，惟其販賣行為在意圖營利則屬同一。
    從而，舉凡有償交易，除足以反證其確係另基於某種非圖利
    本意之關係外，通常尚難因無法查悉其精確之販入價格，作
    為是否高價賣出之比較，諉以無營利之意思而阻卻販賣犯行
    之追訴，致知過坦承者難辭重典，飾詞否認者反得逞僥倖，
    而失情理之平。被告與證人黃元煌並非至親，倘非有利可圖
    ，自無平白甘冒觸犯重罪之風險而販賣海洛因予證人黃元煌
    之理，足認被告主觀上確有營利之意圖甚明。被告前揭所辯
    僅係卸責之詞，不足採信，此外，本件復有證人黃元煌所申
    請使用之0000000000號電話之通聯調閱查詢單（含個人資料
    及通聯紀錄）在卷足憑。本件事證已臻明確，被告犯行應堪
    認定。
八、按當事人詰問證人（含鑑定人）之權，固屬憲法第16條所保
    障之訴訟權及同法第8條第1項實質正當法律程序所保障之權
    利，法院調查訊問證人時，自應依正當法律程序原則予當事
    人詰問之機會。然交互詰問係高度訴訟技巧之法庭活動，為
    保障當事人之實質機會平等，由具法律專業知識背景之律師
    充任代理人或辯護人，為當事人之利益直接詰問證人，更能
    發揮詰問權以發現實體真實之功效，刑事訴訟法第166條第1
    項乃規定係「由當事人、代理人或辯護人直接詰問之」，賦
    與代理人或辯護人之詰問證人與當事人之行使詰問權發生同
    等效果。而法院認有調查之必要，已依法定程序傳喚證人到
    場進行調查，因訊問、詰問程序繁複，易生遲滯訴訟，為減
    少證人反覆作證之負累及避免訴訟程序之延誤，乃於同法第
    196條規定：「證人已由法官合法訊問，且於訊問時予當事
    人詰問之機會，其陳述明確別無訊問之必要者，不得再行傳
    喚。」雖僅明定「當事人」而未及於代理人或辯護人，然基
    於上開由代理人或辯護人直接詰問所生相同效果之法理，證
    人於法院（法官）訊問時如曾「予代理人或辯護人詰問之機
    會」者，亦應視同已予當事人詰問之機會，而有前開法條之
    適用。是被告或自訴人在場時，證人已由法院（法官）合法
    訊問，且經代理人或辯護人詰問，在場之被告或自訴人雖未
    親自詰問，但無何主張或異議，除有新事證足認證人陳述不
    明確而有再行詰問之必要者外，被告或自訴人於嗣後審理中
    或提起上訴時，如違反誠信原則，意圖延滯訴訟，就同一證
    人再行聲請傳喚，法院應認其聲請為不必要而以裁定駁回之
    ，或於判決內說明不予調查之理由為已足，要無違法可言。
    （最高法院98年度臺上字第4851號裁判要旨參照）。被告選
    任辯護人又執證人王俊明前揭於原審及本院上訴審審理中證
    述：「黃元煌打了好幾通電話給他朋友，有些說沒地方拿，
    最後有一個朋友說他剛好也要去拿，黃元煌就要他等一下要
    一起去拿」、「我是17日那天黃元煌他找我要一起跟人購買
    ，我問要跟誰買，他也說不知道，要問看看，那時在車上他
    打了幾通電話都沒有結果，後來有一通電話打給白面，說要
    去向一個白面的人拿藥，白面不要，他自己也沒有，是黃元
    煌一直拜託他幫忙拿，之後白面之人才說那就一起去向他朋
    友拿」等語，於本院再次聲請傳喚證人黃元煌、林敏君、王
    俊明以證明王俊明、林敏君親自聽聞黃元煌以電話向多人購
    買毒品未遂，嗣後始與被告合資購買之事實等情，惟查，本
    院已詳予說明證人王俊明前揭證述不可採信之理由（見前貳
    、四之說明）；而證人林敏君、黃元煌於原審審理經交互詰
    問（原審卷第75-78頁、第111-114頁），王俊明亦於原審及
    本院上訴審審理經交互詰問（原審卷第78-80頁、本院上訴
    審卷第63-64頁）；又上揭通聯紀錄顯示97年7月17日0時止
    至8時15分58秒止，期間證人黃元煌僅以其持用之000000000
    0號行動電話撥打給被告持用之0000000000號行動電話，且
    於97年7月17日上午7時15分13秒起至8時15分58秒止，證人
    黃元煌亦密集撥打被告多達五次（參警卷第36-37頁），可
    知證人黃元煌除並未撥打電話給其他人以外，且其持用之行
    動電話於當日亦無不能撥打之情形，茍證人黃元煌有另行撥
    打電話給自己朋友的需求，衡情即會使用自己持用手機內電
    話簿直接撥打，而無向林敏君、王俊明借用行動電話，或另
    外費心尋找公共電話再行撥打之理；故被告之選任辯護人主
    張傳喚證人黃元煌等人以究明黃元煌於97年7月17日上午使
    用之行動電話是否僅有被告之號碼，或黃元煌是否另有向林
    敏君、王俊明借用行動電話，或使用公共電話等情，均核無
    必要，併此敘明。
、論罪科刑部分：
一、(1)被告行為後，毒品危害防制條例第4條業已修正，並於98
    年5月20日公布，同年月22日施行；又法規之制定與法規之
    修正，如有特定生效日之必要者，依中央法規標準法第14條
    或第20條第2項準用第14條之規定，應分別特定其施行日期
    。法規制定或前次修正基於特殊因素所特定之施行日期，並
    不適用於日後修正或再次修正之條文。法律之制定或修正，
    若未明定施行日期者，中央法規標準法雖未規定應自何時生
    效，然法律既經制定或修正並經總統公布，自應依一般原則
    ，自公布日起算至第3日發生效力。至於92年7月9日修正公
    布之毒品危害防制條例第36條規定：「本條例自公布後6個
    月施行。」其立法理由係謂：「依修正草案第2條第3項規
    定，法務部需會同衛生署成立審議委員會每3個月定期檢討
    調整毒品之分級及品項，而本次新增第四級毒品，有需要在
    新法施行前先經該審議會檢討後再調整公布，爰預留6個月
    緩衝期，以利處理。依本條例新修正之規定，有必要再訂
    定相關子法及修正相關法規，以配合本條例之施行，故亦有
    需要預留適當緩衝期，以利訂頒相關子法及相關法規之配合
    修正。」故該條規定，顯係因應該次修正之需，始預留適當
    之緩衝期。與本次之修正並未定有施行日期之特別規定，且
    亦未明示係基於何特殊因素而修正，自並不能適用92年7月9
    日修正公布之毒品危害防制條例第36條自公布後6個月施行
    之規定（司法院98年6月29日院臺廳刑一字第0980014643號
    函參照）。(2)犯罪在刑法施行前，比較裁判前之法律孰為有
    利於行為人時，應就罪刑有關之一切情形，比較其全部之結
    果，而為整個之適用，不能割裂而分別適用有利益之條文（
    最高法院27年上字第2615號判例參照）。最高法院95年5月
    23日刑事庭第8次會議決議，關於法律變更之比較適用原則
    ，於比較時應就罪刑有關之共犯、未遂犯、想像競合犯、牽
    連犯、連續犯、結合犯，以及累犯加重、自首減輕暨其他法
    定加減原因（如身分加減）與加減比例等一切情形，本於統
    一性及整體性原則，綜其全部罪刑之結果而為比較。是被告
    犯後法律已有變更，修正前毒品危害防制條例第4條第1項之
    規定為：「製造、運輸、販賣第二級毒品者，處死刑或無期
    徒刑；處無期徒刑者，得併科新臺幣一千萬元以下罰金。」
    ，修正後毒品危害防制條例第4條第1項則規定為：「製造、
    運輸、販賣第二級毒品者，處死刑或無期徒刑；處無期徒刑
    者，得併科新臺幣二千萬元以下罰金。」，從而，就販賣第
    一級毒品罪部份，依刑法第2條第1項之規定及前揭最高法院
    判例及決議綜其全部罪刑新舊法比較之結果，修正後之法律
    規定並無較修正前有利於被告，依刑法第2條第1項前段之規
    定，仍應適用修正前之毒品危害防制條例。
二、按海洛因為毒品危害防制條例第2條第2項第1款所列管之第
    一級毒品，不得非法持有及販賣。故核被告所為，係犯修正
    前毒品危害防制條例第4條第1項之販賣第一級毒品罪。又(1)
    被告因販賣而持有第一級毒品之低度行為，為販賣海洛因之
    高度行為所吸收，不另論罪，(2)被告於97年間，曾犯施用第
    二級毒品罪，經臺灣臺中地方法院97年度中簡字第483號案
    判處有期徒刑5月確定，並於97年5月23日易科罰金執行完畢
    ，此有臺灣高等法院被告前案紀錄表在卷可證，其於受有期
    徒刑執行完畢後5年內，故意再犯本件有期徒刑以上之罪，
    為累犯，所犯除死刑與無期徒刑部分外，其他刑罰應加重其
    刑，(3)按刑之量定，為求個案裁判之妥當性，法律固賦予法
    院裁量權，但此項裁量權之行使，除應依刑法第57條規定，
    審酌行為人及其行為等一切情狀，為整體之評價，並應顧及
    比例原則與平等原則，使罪刑均衡，輕重得宜，以契合社會
    之法律感情，又刑法第59條規定犯罪之情狀可憫恕者，得酌
    量減輕其刑，其所謂「犯罪之情狀」，與同法第57條規定科
    刑時應審酌之一切情狀，並非有截然不同之領域，於裁判上
    酌減其刑時，應就犯罪一切情狀（包括第57條所列舉之10款
    事項），予以全盤考量，審酌其犯罪有無可憫恕之事由（即
    有無特殊之原因與環境，在客觀上足以引起一般同情，以及
    宣告法定低度刑，是否猶嫌過重等等），以為判斷，而販賣
    第一級毒品罪之法定刑為「死刑或無期徒刑；處無期徒刑者
    ，得併科新臺幣1000萬元以下罰金」，然同為販賣第一級毒
    品之人，其原因動機不一，犯罪情節未必盡同，或有大盤毒
    梟者，亦有中、小盤之分，甚或僅止於吸毒者友儕間為求互
    通有無之有償轉讓者亦有之，其販賣行為所造成危害社會之
    程度自屬有異，法律科處此類犯罪，所設之法定最低本刑卻
    同為「無期徒刑，得併科新臺幣1000萬元以下罰金」，不可
    謂不重，於此情形，倘依其情狀處以有期徒刑，即足以懲儆
    ，並可達防衛社會之目的者，自非不可依客觀之犯行與主觀
    之惡性二者加以考量其情狀，是否有可憫恕之處，適用刑法
    第59條之規定酌量減輕其刑，期使個案裁判之量刑，能斟酌
    至當，符合比例原則（參最高法院95年度臺上字第788號判
    決）。本件被告販賣第一級毒品海洛因，所得僅1500元，其
    實際販售之海洛因數量，較諸販毒集團尚屬零星小額，相對
    於長期大量販賣毒品之大毒梟而言，被告對社會治安及國民
    健康之危害顯然較小，倘仍遽處以販賣第一級毒品法定本刑
    之最低刑度，仍屬失之過苛而不盡情理，不免予人情輕法重
    之感，且難謂符合罪刑相當性及比例原則，更無從與大毒梟
    之惡行有所區隔，是被告犯罪情狀相較於法定之重刑，在客
    觀上足以引起一般人之同情，情節尚堪憫恕，乃依刑法第59
    條之規定，酌量減輕其刑，(4)以上刑之加減，先加後減之。
肆、原審據以論罪科刑，固非無見，惟(1)原審判決未及為前揭新
    舊法之比較，尚有未洽，(2)本件證人王俊明嗣並未出資500
    元也未施用海洛因，此業經證人林敏君及王俊明在原審審理
    中證述明確，原審判決於犯罪事實中卻仍認定證人王俊明出
    資500元，則有未當。被告仍執前揭辯詞否認犯罪，請求諭
    知無罪判決，雖無理由，然因原審判決有前開可議之處，本
    院自得將原審判決予以撤銷改判。爰審酌本件販賣第一級毒
    品量微價低，情節尚輕，惟被告犯後猶飾詞卸責，未見悔意
    ，所為助長他人施用毒品成癮之惡習，戕害他人身心健康，
    對社會治安之危害甚鉅等一切情狀，量處如主文所示之刑。
    另按毒品危害防制條例第19條第1項規定，犯販賣毒品罪者
    ，其犯罪所得之財物均沒收之，係採義務沒收主義，故販賣
    毒品所得之對價，不問其中成本若干，利潤多少，均應全部
    諭知沒收，貫徹政府查禁煙毒之決心，以符立法本旨，是以
    被告販賣第一級毒品之所得1500元，應依該條項宣告沒收，
    如全部或一部不能沒收時，以其財產抵償之。至被告持以供
    本件犯行所用之0000000000號行動電話，係被告之母劉鋒所
    申請，此有上開行動電話通聯調閱查詢單在卷可考（參警卷
    第38頁），因非屬被告所有，依法未能宣告沒收，故未併予
    宣告沒收，附此敘明。
據上論斷，應依刑事訴訟法第369條第1項前段、第364條、第299
條第1項前段，毒品危害防制條例第4條第1項（修正前）、第19
條第1項，刑法第2條第1項前段、第11條、第47條第1項、第59條
，判決如主文。
本案經檢察官李月治到庭執行職務。
中    華    民    國   100    年    7     月    28    日
            刑事第六庭    審判長法  官  李  文  雄
                                法  官  陳  如  玲
                                法  官  蔡 王 金 全
上列正本證明與原本無異。
如不服本判決應於收受送達後十日內向本院提出上訴書狀，其未
敘述上訴理由者，並得於提起上訴後十日內向本院補提理由書 (
均須按他造當事人之人數附繕本)「切勿逕送上級法院」。
                                書記官  金  珍  華
中    華    民    國   100    年    7     月    28    日
【附錄本案論罪科刑法條】
修正前之毒品危害防制條例第4條第1項：
製造、運輸、販賣第一級毒品者，處死刑或無期徒刑；處無期徒
刑者，得併科新臺幣一千萬元以下罰金。